臺灣高等法院民事判決　九十一年度上字第二○一號
　　　上　訴　人　保證責任台北縣淡水信用合作社
　　　法定代理人　呂子昌
　　　被上訴人　　甲○○
右當事人間確認債權不存在事件，上訴人對於中華民國九十年十二月二十八日臺灣士
林地方法院八十九年度訴字第一一五八號第一審判決提起上訴，本院判決如左：
    主    文
上訴駁回。
第二審訴訟費用由上訴人負擔。
    事    實
甲、上訴人方面：
  壹、聲明：
    一、原判決廢棄。被上訴人在第一審之訴駁回。
    二、第一、二審訴訟費用由被上訴人負擔。
  貳、陳述：除與原判決相同者茲引用外，補稱略以：
    一、系爭之參佰萬元貸款，『確為』被上訴人所借，亦為被上訴人事前『確知』
        。被上訴人於伊刑事告訴狀中曾謂：「蓋告訴人從未申辦上開新臺幣（下同
        ）三百萬之貸款」，但被上訴人卻又在其八十九年三月十三日之律師函中，
        自承「本件系爭貸款之房地向淡水信用合作社申辦‧‧‧三百萬元之抵押‧
        ‧‧」，前後供詞矛盾。
    二、被上訴人所指「冒貸」乙事，與證人謝超隆、譚美瀧、姚一山之證詞均不可
        採信。
    三、上訴人淡信吳經理，因祥曄公司借款一百三十萬元，於事發後為負道義責任
        ，找人與被上訴人「和解」，當絕非被上訴人誣指及其證人聽其所言，係為
        「冒貸」之事。吳「願負責賠償壹佰參拾萬元，但甲○○不同意，她要要回
        全部參佰萬」。證人鄭明宗亦在本院證稱：「吳文賢說他要拿一百三十萬和
        解」。是上訴人淡信吳員自始至終從未承認與謝超隆冒貸。
乙、被上訴人方面：
  壹、聲明：
    一、駁回上訴。
    二、第二審訴訟費用由上訴人負擔。
  貳、陳述：除與原判決相同者茲引用外，補稱略以：
  一、系爭三百萬貸款確非被上訴人所借，而係上訴人經理吳文賢及謝超隆所共同冒
      貸。
  二、系爭三百萬元所存入被上訴人00－0000000號活期存款之帳戶，其印
      鑑卡上並非被上訴人所簽名，而為吳文賢所簽署，且被上訴人提供其所有之台
      北縣八里鄉訊塘村訊塘埔六十四號一樓之房地抵押，係因吳文賢以被上訴人八
      百萬元之貸款所提供擔保不足所致，被上訴人自始至終並未收受系爭貸款，自
      不應負返還之責任。
  三、謝超隆自始至終均未曾以被上訴人代理人身份為被上訴人為任何法律行為，且
      謝超隆並未出具授權書。可知上訴人主張表見代理，顯無理由。
  四、證人黃月娥、杜金龍之證詞及本件系爭貸款實際流向，均無從證明被上訴人知
      悉或收受系爭貸款，且與本件無關。
  五、吳文賢辯稱：伊所經手之一百三十萬伊匯給祥燁公司七十萬元，交給姚一山六
      十萬元云云。惟查，七十萬元又匯給祥燁公司，已足證吳文賢確有與謝超隆勾
      串外，證人姚一山證稱：「吳文賢沒有交錢給我轉交給祥燁公司，我也沒有經
　　　手公司錢」，益證吳文賢所言純屬卸責之詞。退萬步言，該筆貸款既係遭吳文
　　　賢等人擅自挪用，則吳文賢是否真受姚一山指示將錢匯入祥燁公司，與判斷本
　　　件被上訴人應否負貸款之責，亦無任何關聯。
    理    由
一、被上訴人主張：被上訴人於八十八年六月間委請訴外人謝超隆將被上訴人所有坐
    落台北縣八里鄉訊塘村訊塘埔六十四地號、應有部分一萬分之三一九之土地及其
    上一四八建號、門牌訊塘埔六十四號之房屋（下稱八里鄉房地），及坐落桃園縣
    龜山鄉○○段七二四地號、應有部分一萬分之一六五之土地及其上二三０一建號
    、門牌興華五街五十七號之房屋（下稱龜山鄉房地），向上訴人辦理最高限額八
    百萬元之抵押貸款手續（下稱系爭八百萬元貸款），詎謝超隆與上訴人經理吳文
    賢勾結，由吳文賢偽以被上訴人名義將其中八里鄉房地以謝超隆為連帶保證人，
    設定最高限額三百萬元抵押權，並於八十八年六月二十八日向上訴人借款三百萬
    元（下稱系爭三百萬元貸款），且偽設被上訴人帳戶，嗣上訴人將三百萬元撥入
    該帳戶後，由吳文賢領取與謝超隆朋分花用。而系爭債權既非被上訴人所借，被
    上訴人自不負清償之責，上訴人竟聲請法院拍賣八里鄉房地，被上訴人即有確認
    系爭債權不存在之必要等情，爰求為確認兩造間系爭債權不存在之判決。
    上訴人則以：被上訴人以謝超隆為連帶保證人，向上訴人借款八百萬元與三百萬
    元，兩筆債權被上訴人均委由謝超隆辦理，自屬實在，並無被上訴人所指冒貸之
    情；系爭債權縱非被上訴人所貸，亦有表見代理的適用云云，資為抗辯。
二、被上訴人主張其於八十八年六月間委請訴外人謝超隆將八里鄉房地及龜山鄉房地
    ，向上訴人辦理最高限額八百萬元之抵押貸款手續，詎謝超隆與上訴人經理吳文
    賢勾結，由吳文賢偽以被上訴人名義將其中八里鄉房地辦理最高限額三百萬元（
    即系爭債權）之抵押貸款相關手續，並偽設被上訴人帳戶，嗣上訴人將三百萬元
    撥入該帳戶後，由吳文賢領取與謝超隆朋分花用之事實，業據提出借款申請書、
    借據、交易明細、印鑑卡等件為證，並經證人謝超隆、鄭明宗、姚一山到庭結證
    屬實，堪信為真正。
三、上訴人雖辯稱系爭債權確係被上訴人所借，並無冒貸之情，縱系爭債權非被上訴
    人所貸，亦有表見代理的適用云云，惟查：
  (一)被上訴人所貸之八百萬元係於八十八年七月二日撥入被上訴人00－00000
    00號活期儲蓄帳戶，而系爭三百萬元貸款係於八十八年六月二十八日撥入被上
　　訴人00－0000000號活期存款帳戶，有存摺、交易明細表可稽（見本院
　　卷外放證物、原審卷第一四頁），兩筆貸款撥款日期相近，如被上訴人意欲貸款
　　一千一百萬元，顯無將貸款分為兩筆分別撥入不同帳戶之必要；且該二帳戶係分
　　別於八十八年六月二十五日、二十八日開立，其中00－0000000活期存
　　款帳戶之印鑑卡上，被上訴人名字係由吳文賢所簽署並蓋用被上訴人之印章，該
　　帳戶的存款簿留在上訴人合作社，此業經證人吳文賢到庭結證屬實，並有印鑑卡
　　影本在卷可稽（見原審卷第一三二、一三三、十五頁），被上訴人既於八十八年
　　六月二十五日自行至上訴人處辦理前述00－0000000號活期儲蓄帳戶開
　　戶手續，自亦無於數日後之八十八年六月二十八日另委由吳文賢辦理00－00
　　00000號活期存款帳戶開戶手續之理，而吳文賢為上訴人之經理，對於金融
　　機構之存款帳戶開戶手續應由本人親自憑身份證辦理之規定（見原審卷第一七六
　　頁），知之甚詳，其並自承與被上訴人認識多年，明知被上訴人剛親自辦理另一
　　帳戶開戶手續，並無無法親自辦理開戶手續之情形，竟任意再為被上訴人辦理新
　　的開戶手續，顯係為避免被上訴人知悉系爭三百萬元貸款之事，再參以吳文賢證
　　稱：「對保時通常表格都是空白表格，實際借多少金額再填寫。」等語（見原審
　　卷第一三二頁），及證人上訴人之職員余清泉證稱：「我是經辦人員，理論上是
　　我要準備對保文件，但本件我不清楚。」「文件是吳文賢拿給她簽的。」「當天
　　是簽空白文件。」等語（見原審卷第一六○頁），是被上訴人主張其係在空白單
　　據上簽名，並不知悉系爭三百萬元貸款及該款撥入其帳戶之事等語，應可採信。
  (二)系爭三百萬元撥入被上訴人00－0000000號活期存款帳戶後，由吳文賢
    領取將其中之一百三十萬元，分別以匯款或以現金交予祥燁公司，將其中一百七
    十萬元交付謝超隆，利息則由吳文賢及鄭明宗按月繳納，此亦有匯款單可稽（見
　　原審卷第一三五至一三八頁），並經吳文賢及謝超隆結證屬實（見原審卷第二一
　　八頁、本院卷第一○一頁）。足證被上訴人並未收受上訴人交付之系爭三百萬元
　　。
  (三)證人吳文賢雖證稱系爭三百萬元係謝超隆所借，非其所冒貸云云（見原審卷第一
    三二頁），惟查：
    1.證人謝超隆證稱：「我跟吳文賢是很好的朋友，他在本件貸款之前的二、三個
      月向我說祥燁公司缺錢，問我有無資金可以投資，隔沒多久，原告要貸款八百
      萬元，因為吳經理（即吳文賢）又跟我提祥燁公司需要資金的事，我就跟吳文
      賢說可否多貸三百萬元，不要讓被上訴人知道，他說可以，有關擔保品的部份
      就是要被上訴人提供一個副擔保品，以設定抵押借三百萬。利息由我和吳經理
      繳，一人一半。----」等語（見原審卷第九二頁）「甲○○實際上只貸八百萬
      元，另外的三百萬元，是我與吳文賢瞞著甲○○貸的，貸這三百萬元的原因是
      ，之前吳文賢說祥燁公司要錢週轉，剛好我也要用錢，所以利用此次甲○○貸
      款的機會多貸，不要讓甲○○知道，但要我配合，我就提出我及甲○○的印章
      、貸款文件給吳文賢，我的印章是當連帶保證人用，利息是由我和吳文賢二人
      負擔。至於這三百萬元怎麼辦下來，就要問吳文賢才知道。」「甲○○是開便
      當店，吳文賢去便當店，是去找我收我們三百萬元，其中我的一百五十萬元部
      分的利息錢，並沒有收甲○○的八百萬利息，因為他並沒有向甲○○收利息，
      他帶去的行員，也都沒有向我收錢，吳文賢他都是到廚房去找我，我私底下拿
      給他，我們也怕朱小姐看到。」（見本院卷第一○○、一○一頁）。雖被上訴
      人曾與謝超隆有同居之事實，且謝超隆在系爭債權冒貸情節爆發之後，為了小
      孩讀書，仍繼續為被上訴人工作，惟冒貸事涉刑事責任，謝超隆應不至冒著入
      獄的危險，自承與上訴人的經理即吳文賢共同冒貸，是被上訴人與謝超隆間的
      關係，尚無足推翻謝超隆證詞的真實性。
    2.證人鄭明宗證稱：「是吳文賢找我當說客，是為了貸款三百萬元的事情。他說
      該三百萬的貸款朱（即被上訴人）不知道，有一次繳不出利息，事情爆發，找
      我幫忙，和朱私下和解，請她高抬貴手。」「貸款三百萬的事是吳（文賢）和
      謝（超隆）共謀的，朱不知情。謝（超隆）事後也在我面前提過。」等語（見
      原審卷第一五五、一五六頁）；「（吳文賢找我是）因為我和被上訴人及謝超
      隆認識十幾年了，很熟，要我向被上訴人說不要告他，私下和解，方案是他繼
      續還錢。」「----他（指吳文賢）同時向我強調擔心朱小姐知道這三百萬元之
      事，會去告他。所以要我跟朱小姐講不要去告他。吳（文賢）有跟我說他拿一
      百三十萬，謝（超隆）拿一百七十萬，----」「依據吳（文賢）當時跟我講話
      的語氣，錢給祥曄是吳（文賢）主導的。」等語（見原審卷第二一七、二一八
      頁）。以證人與被上訴人、謝超隆及吳文賢的關係，其證詞應屬公允，且其應
      不至冒偽證的危險，幫助被上訴人與謝超隆來陷害吳文賢。
　　3.證人姚一山（已更名為姚柏丞) 證稱：「此事從頭到尾我都知情，吳文賢於八
　　　十八年間跟我說：謝超隆缺錢要辦貸款，可將貸出的一半錢借給祥曄公司『公
　　　司需要資金』，當時我與謝超隆不熟，當時我有跟吳文賢說：這事太冒險，到
　　　時候被發現，若朱小姐不承認，萬一朱與謝二人要坑你，你就要負責，而非謝
　　　要害你，是你要負全責，（法官問：除了付給祥曄公司錢外，有無另外的錢交
　　　給你？吳文賢與你有無金錢往來？你有無經手這筆公司的錢？）後來吳有把錢
　　　匯給祥曄公司我知道，但公司帳目非我管，我也不清楚，．．（法官問：事情
　　　發生後，你有無幫忙協調？其經過情形？）有的，當時有談，吳文賢說：除了
　　　謝超隆用掉外他負責，但甲○○不同意，他要回全部三百萬元，（法官問：吳
      與謝二人各負責多少？）謝超隆有用掉一百七十萬元，吳文賢願負責賠一百三
      十萬元。」「（問：當時二人有無說是冒貸？或吳文賢未承認與謝冒貸之事？
      ）貸款之前是有說吳文賢與謝超隆共同冒貸這筆款沒錯。」等語（見本院卷第
      一二九、一三○頁）。以證人姚一山與吳文賢的合作關係觀之，其所言亦不至
　　　陷害吳文賢，上訴人職員林宗榮雖證稱：不認為系爭三百萬元係冒貸云云。惟
      林宗榮為上訴人的職員，與身為上訴人經理的吳文賢，關係密切，帶有同事的
      主觀色彩，所言容或有偏袒之嫌，不足採信。
    4.被上訴人同時拿八里鄉房地與龜山鄉房地向上訴人抵押借款，應僅有向上訴人
      借款一筆之意，依常情，應無要求上訴人將借款分為兩筆分別匯入兩個存款帳
      戶之必要；縱被上訴人基於特殊考量，要求上訴人將兩筆借款分別匯入兩筆帳
      戶，亦無將其中一帳戶的存款簿放置在吳文賢處，吳文賢亦無不告知被上訴人
      將該帳戶存款簿放置合作社之理；再對照證人謝超隆證稱︰「另外開戶，是吳
      （文賢）提議的，印章是我偷的」等語，亦堪信系爭三百萬元所匯入的帳戶，
      是吳文賢與謝超隆偽造文書所開立的帳戶。且吳文賢既為祥曄公司的實際負責
      人之一，系爭債權部分金錢又匯入祥曄公司，參諸證人姚一山的證詞觀之，自
      足證吳文賢與謝超隆間有所勾串。吳文賢否認與謝超隆間有勾串之情，應屬諉
      責卸罪之詞，並非採信。
    5.證人即上訴人催收職員杜金龍雖證稱：「我有跟吳文賢經理一起到被上訴人店
      裡去收過利息，去過四、五次。」等語，惟其亦稱；「繳息是我與吳經理去被
      上訴人店裡收的，在店裡都是吳經理收的錢，我未實際拿過利息，我知道被上
      訴人有在場，但錢怎麼收，我不知道。」其既不知吳文賢收取之利息數額，其
      證言自無從證明系爭三百萬元貸款係被上訴人所貸。
  (四)按由自己之行為表示以代理權授與他人者，對於第三人應負授權人之責任，必須
    本人有表見之事實，足使第三人信該他人有代理權之情形存在，始足當之（參看
    最高法院六十年台上字第二一三○號判例）。我國人民將自己印章交付他人，委
    託該他人辦理特定事項者，比比皆是，倘持有印章之該他人，除受託辦理之特定
    事項外，其他以本人名義所為之任何法律行為，均須由本人負表見代理之授權人
    責任，勢將危害社會交易之安全，本件上訴人辯稱被上訴人應負表見代理之授權
    人責任，自應就被上訴人有何表見之事實，足使上訴人相信謝超隆有代理被上訴
    人辦理系爭三百萬元貸款，並另開立帳戶收取系爭三百萬元貸款權限之情形存在
    ，負舉證責任。雖上訴人將印章交付謝超隆，惟僅係委託謝超隆辦理系爭八百萬
    元貸款，吳文賢為上訴人之經理，負責辦理系爭三百萬元貸款，為兩造所不爭執
　　，吳文賢明知被上訴人僅委託謝超隆貸款八百萬元，竟未經被上訴人同意，自行
　　另為被上訴人辦理系爭三百萬元貸款，並另開立帳戶收取系爭三百萬元貸款與謝
　　超隆朋分花用，上訴人就其經理之行為自不得指為不知，自難認被上訴人交付印
　　章予謝超隆之事實，足使上訴人相信謝超隆有代理被上訴人辦理系爭三百萬元貸
　　款，並另開立帳戶收取系爭三百萬元貸款權限之情形存在，上訴人既未就表見代
　　理之事實舉證證明，自不得單憑被上訴人交付印章予謝超隆之事實，即認被上訴
　　人就系爭三百萬元貸款契約之訂立及開立帳戶收受系爭三百萬元貸款之行為應負
　　表見代理之授權人責任，上訴人此部分抗辯亦不足採。
四、按金錢借貸契約為要物契約，以貸與人交付金錢為契約成立之要件。此所謂交付
    ，指貸與人將其對為借貸標的款項之事實上管領力移轉與借用人而言。換言之，
    須借用人就貸與人所移轉之款項有自由支配之能力，始足當之。系爭三百萬元貸
    款既係由上訴人之經理吳文賢及證人謝超隆二人所冒貸朋分花用，未交付予被上
    訴人，則被上訴人求為判決確認兩造間系爭三百萬元貸款不存在，為有理由，應
    予准許。原審為上訴人敗訴之判決，於法並無違誤。上訴意旨指摘原判決不當，
    求予廢棄改判，為無理由，應予駁回。
五、據上論結，本件上訴為無理由，爰判決如主文。
中　　　華　　　民　　　國　　九十一　　年　　 十一 　　月　　　六　　　日
　　　　　　　　　　　　　　　　民事第三庭
                                  審判長法  官　張  宗  權
                                        法  官　吳  秀  美
　　　　　　　　　　　　　　　　　　　　法　官　蕭　艿　菁
右正本係照原本作成。
如不服本判決，應於收受送達後二十日內向本院提出上訴書狀，其未表明上訴理由者
，應於提出上訴後二十日內向本院補提理由書狀（均須按他造當事人之人數附繕本）
上訴時應提出委任律師或具有律師資格之人之委任狀；委任有律師資格者，另應附具
律師及格證書及釋明委任人與受任人有民事訴訟法第四百六十六條之一第一項但書或
第二項（詳附註）所定關係之釋明文書影本。
中　　　華　　　民　　　國　　九十一　　年　　 十一 　　月　　　七　　　日
　　　　　　　　　　　　　　　　　　　　書記官　尤　峰　惠
附註：
民事訴訟法第四百六十六條之一（第一項、第二項）：
對於第二審判決上訴，上訴人應委任律師為訴訟代理人。但上訴人或其法定代理人具
有律師資格者，不在此限。
上訴人之配偶、三親等內之血親、二親等內之姻親，或上訴人為法人、中央或地方機
關時，其所屬專任人員具有律師資格並經法院認為適當者，亦得為第三審訴訟代理人
。
